【裁判字號】    92,重上更(三),91
【裁判日期】    920723
【裁判案由】    偽造有價證券
【裁判全文】
臺灣高等法院刑事判決                        九十二年度重上更(三)字第九一號
    上  訴  人
    即  被  告  丙○○
    選任辯護人  盧國勳律師
                陳貴德律師
右上訴人，因偽造有價證券等案件，不服臺灣臺北地方法院，八十五年度訴字第六三
二號，中華民國八十五年十月三十日第一審判決（起訴案號：臺灣臺北地方法院檢察
署八十五年度偵字第五一七九號），提起上訴，經判決後，由最高法院第三次發回更
審，本院判決如左：
    主  文
原判決撤銷。
丙○○意圖供行使之用，而偽造有價證券，處有期徒刑壹年陸月。
偽造如附表所示之本票壹紙沒收。
    事  實
一、丙○○係丁○○之夫李炳輝之兄長（李炳輝自幼出養而姓李，民國七十五年間死
    亡，見八十四年偵字第一一五九六號偵查(一)卷第十八頁），李炳輝死亡後，丙○○經常為莊女處理事務，於七十七年間即與丁○○發生男女曖昧關係，並答應每
    月資助丁○○金錢三萬元（見同上揭(二)卷第三三頁），嗣於八十二年間關係日漸
    疏遠，丙○○認為其在雙方交往期間前後共資助丁○○約新台幣（下同）二百三
    十萬元，不甘損失，乃於民國八十二年二月間，丁○○委託其代辦換領駕駛執照
    而持有其印章之機會竟意圖供行使之用，乘機盜用該印章，蓋於ＦＣ三三七三六
    ０號空白本票之發票人欄備用，嗣於不詳時日在住處將該本票偽填面額為新台幣
    （下同）二百三十萬元，發票日為八十二年十一月二日，到期日為八十三年十一
    月二日，偽造丁○○名義為發票人之本票。於八十四年三月間基於概括犯意，明
    知其所持有之該本票係偽造為不實之事項，竟仍持以向台灣台北地方法院民事庭
    聲請假扣押裁定，經該庭於八十四年三月二十五日作成八十四年度裁全字第一二
    二三號准予假扣押裁定，進而向該院民事執行處聲請假扣押查封丁○○所有之不
    動產；又於八十四年三月二十五日持該偽造之本票向該院民事庭，聲請裁定准予
    強制執行，而使台北地方法院民事庭法官於八十四年四月十日據以製作八十四年
    票字第五三七一號民事裁定，將此不實之丁○○簽發上開本票之事項，登載於職
    務上所掌之民事裁定，足以生損害於該法院裁定之正確性及丁○○。
二、案經丁○○訴由台灣台北地方法院檢察署檢察官偵查起訴。
    理  由
一、訊據上訴人即被告供承持前開本票向台灣台北地方法院民事庭，聲請裁定本票准
    予強制執行及假扣押裁定並向執行處聲請為查封程序之事實（見八十四年度偵字
    第九九六一號卷第三至五頁），並坦承前曾受告訴人之託持告訴人之印章代向監
    理單位辦理換照手續，但矢口否認偽造該本票犯行，辯稱該本票係丁○○簽發交
    付，作為償還借款二百三十萬元之用，本票非伊所偽造，且告訴人所交付與伊之
    印章為方型章，並非本件本票之圓型章云云。
二、經查：
  (一)本件系爭本票其發票人欄「丁○○」圓型章確出於告訴人所有之圖章所蓋用，為
    告訴人所坦承。按依一般常理，印章為個人所有之物，以所有人自行持有為常態
    ，況發票人甲○○，支票號碼ＣＪ0000000號，面額十一萬二千一百元，
    付款人台灣省合作金庫大稻埕支庫，受款人丁○○，告訴人坦承由其親自蓋用「
    丁○○」圓型印章背書之支票，其圓型印章與系爭本票發票人之圓型印章為屬同
    一枚印章，為告訴人所不爭執，並有上開另紙支票在卷可稽。是依證據法則，如
    無其他積極證據足以證明被告確有上開偽造犯行者，自應先為被告無罪之推定。
    然而告訴人堅稱被告確曾因辦理機車換照手續時，接觸告訴人之上開圓型印章，
    並據以推論被告利用此機會偽造其名義之系爭本票，而被告亦坦承曾持告訴人印
    章代辦換照手續，是告訴人上開之推測固不能為被告有罪判決之依據，但亦不能
    排除其可能性。經本院更一審函查交通部公路局台北監理所查詢結果，告訴人丁○○八十二年二月十六日換照之異動書表，因已逾保存年限業已銷燬，而無從查
    知當時申辦手續所用之印章是否與系爭本票同一，有該所八十八年八月三日北監
    二字第二六二九五號函在卷可稽。
  (二)惟如附表所示之本票係屬偽造之票據，迭經告訴人指訴綦詳，衡以該票上之日期
    係以一般之日期戳章蓋用，而金額則以打字方式為之，發票人欄除印文外，別無
    簽名署押，有該本票影本在案（偵卷(一)一六頁）可稽，足見製作該本票之人有刻
    意避免留下筆跡之情。參以告訴人係畫家，為被告及告訴人一致供明，並經證人
    陳士貢證實（偵卷(一)五九頁），告訴人復曾因繳交保險費，而向被告商借支票簽
    發使用，其上之金額、日期等均以手寫方式為之，亦經被告陳明在案，告訴人亦
    直承不虛，並有該支票影本附卷可稽（本院更(一)卷九八、一○三頁），可見告訴
    人對於票據並非不會簽發使用，如本件本票係告訴人所簽發，當無須刻意掩飾自
    己筆跡及不厭其煩使用二種工具（日期戳及打字）填載相當事項。至於告訴人指
    稱伊不會簽發票據云云（本院更(一)卷一二七頁），因與其有簽發上述之支票情形
    不符，此部分尚無可信。
  (三)如附表所示之本票發票日為八十二年十一月二日，有該本票可稽，被告雖辯稱該
    日即係被害人另交付伊一紙面額十一萬二千一百元，由案外人甲○○簽發，以台
    灣省合作金庫大稻埕支庫為付款人之支票，相同之日期，此由該支票背面有告訴
    人之印文，該印文無論印鑑或所用印泥，均與本件本票相同，可以證明本票及支
    票均係被害人親自使用、交付云云。但經本院更二審向上開支票付款人調得該支
    票原本比對結果，發現該支票背面之告訴人印文雖與如附表所示本票正面之告訴
    人印文同為圓形章所蓋，然本票上之印文顏色比較鮮紅，支票背面之印文已帶黑
    （顏色較深），二者所用印泥顯然不同，有本院更二審九十一年九月二十日筆錄
    勘驗在卷，足見被告上開所辯，要無可採。被告雖又改稱上開支票發票日原為八
    十二年二月二日，係告訴人為配合如附表所示本票之發票日，將之改為八十二年
    十一月二日，可見如附表所示本票確係告訴人所蓋章、交付云云（同上筆錄），
    但上開支票日期塗改之處有發票人甲○○之簽認印文，有該支票影本在案（本院
    更(二)卷第二十八頁），可見非係告訴人所更改，是被告上開辯解，亦無可取。被
    告又稱上開本票及甲○○簽發之前開支票均係告訴人丁○○在八十二年十月六日
    在其住家交付予被告以充作清償之用，並交付利息（見偵字第五一七九號第六頁
    、偵字第九九六一號卷第二十頁、偵字第一一五九六號卷(一)第十一至第十三頁、
    原審卷第十九頁），何以本票簽發日期為八十二年十一月二日、到期日為八十三
    年十一月二日，甲○○之支票何以更改為八十二年十一月二日，而非八十二年十
    月六日？被告於本院更(一)審（第八十三頁、第九十二頁）調查時，均稱其與丁○○金錢往來是雙向借貸，未經會算云云，既未經會算，告訴人何以竟會簽發二百
    三十萬元之本票？而利息如何約定，何以二百三十萬元之借貸金額，歷經數年利
    息僅十一萬二千一百元，被告迄未能自圓其說，自難憑信。
  (四)被告藉代告訴人委其辦理換領駕照手續，而持有前開偽造本票所須圓型印章，進
    而偽造本件本票，並持以向台北地方法院民事庭聲請本票強制執行裁定及為假扣
    押裁定，而持以行使之事實，業據告訴人丁○○指訴甚詳，並有被告所偽造之本
    票乙紙扣案可為佐證，復有台灣台北地方法院民事庭所為假扣押及本票准許強制
    執行之民事裁定（八十四年度裁全字第一二二三號、八十四年度票字第五三七一
    號）影本在卷可按。被告辯稱其所持有告訴人之印章為方型章而非圓型章，已為
    告訴人所否認，雖無法從交通部公路局台北監理所查詢得其結果，已如前述，但
    從甲○○簽發之支票上，告訴人背書所用者為圓型章印文，而非方型章印文，且
    依卷內所有文件迄未見告訴人有方型章印文出現，得以印證被告所辯其持有者為
    告訴人方型章，為被告片面之詞，不足採信。
  (五)被告持有上開本票之原因，被告稱因告訴人積欠被告二百三十萬元，而由告訴人
    親自簽發交被告持有云云。但查被告於本院前審中供稱告訴人所欠伊債務之總和
    ，即為台灣台北地方法院檢察署八十四年度偵字第九九六一號偵查卷第三十一頁
    至三十九頁帳冊所示之數目。而該項數目包括被告所指將郵政儲金提款卡供被害
    人自行提款部分（八十一年二月至八十二年九月）六十萬二千元，以及被告所指
    以現金借與告訴人部分（八十年九月至八十二年九月）一百十萬五千八百五十元
    ，合計為一百七十萬七千八百五十元，上開借款姑不論為告訴人丁○○否認其事
    ，並稱僅於其夫過世後在七十七年、七十八年間借用被告提款卡提領了四、五次
    ，在七十八年就將提款卡交還，用卡提款也是提來抵還被告所欠等語。但被告於
    偵查中亦供陳告訴人共借款一百七十幾萬元（見八十四年度偵字第九九六一號偵
    查卷第十六頁），均非被告嗣後所稱借款共為二百三十萬元。況被告所指告訴人
    現金借款部分數目有高達十萬元者，但並無書立借據為憑。而被告稱告訴人積欠
    伊二百三十萬元，並未與告訴人有結算之行為，被告不僅無從提出與告訴人結算
    債務之清單，即被告於偵查中所提出之前述帳冊九張，及於前審即已提出之筆記
    本正本（被告於八十六年一月十五日陳報之筆記本，其上有「十」號者，被告指
    係告訴人所借現金，即為前述帳冊所載現金部分，惟八十一年五月份以後其記載
    未標示「十」號），均無與告訴人會算或經其簽名承認債務之任何記載。則所謂
    二百三十萬元債務僅是被告片面之詞，告訴人尤無簽發二百三十萬元本票交被告
    之可能。
  (六)再者，告訴人對被告所稱二百三十萬元債務，自始有強烈爭執。被告自陳與告訴
    人有不尋常親密關係，在本件糾紛未爆發前，被告早已有所預備，於平日與告訴
    人之電話交談加以錄音，此自被告於本件偵審中提出甚多錄音紀錄可以概見。在
    被告提出之某次雙方電話對談之錄音紀錄中，被告（林）聲稱：「我被你花到現
    在大概二百多萬」，告訴人（莊）則對此強烈指責「說什麼瘋話」，林（被告）
    又稱：「不是二百多萬嗎？」莊（告訴人）稱：「那我和你一起都不算了是不是
    ？」林（被告）乃坦認稱：「我當初有答應，一個月給你三萬塊，你如果一直花
    ，花一、二十萬也在花」（見八十四年度偵字第一一五九六號偵查卷第二卷第三
    十三頁），可知被告對與告訴人之親密關係願付金錢代價（告訴人電話中稱「和
    你一起」意指親密關係），而告訴人對被告所指因而花去被告二百多萬元，則予
    強烈否認，反指被告是在說瘋話。又觀證人即被告之妹乙○○於原審證稱：「民
    國八十四年農曆一月十五日後，有出面為二人協商，他們講的是二百三十萬元的
    事，丁○○不敢否認欠丙○○錢，但說金額不可能這麼大．．．」（見原審卷五
    七─一頁），而告訴人因氣憤被告之無理，協商當場以茶水潑向被告臉上。告訴
    人於八十四年農曆一月十五日後協商時，仍爭執金額不可能是二百三十萬元，豈
    有可能於八十二年十一月二日簽發二百三十萬元面額之本票交付被告（按被告於
    八十五年三月二十一日檢察官偵訊時稱系爭本票是告訴人於八十二年十月六日在
    告訴人住處簽發交給被告，八十五年偵字第五一七九號卷第六頁背面、偵字第九
    九六一號第二十頁、偵字第一一五九六號卷(一)第十一至十三頁）。被告所辯顯與
    常理有背。
  (七)查被告於檢察官偵查時，先已供稱告訴人於八十二年十一月二日有來被告處結算
    ，當天結算後被害人有付給被告一張面額十一萬二千一百元之支票作為利息云云
    （八十四年偵字第九九六一號卷四十三頁背面），指系爭本票係告訴人於八十二
    年十一月二日結算後簽發交付。然本案經移轉由台灣板橋地方法院檢察署檢察官
    偵查時被告陳稱：「八十二年十月六日她（指丁○○）有拿了十一萬二千一百元
    的支票客票給我付利息，當天我們二人在她家作結算，剩下二百三十萬元，他自
    動拿利息給我。」「八十二年十月六日上午九點多，她從她家打電話到我家，說
    要給我二百三十萬元本票償還本金，及拿一張支票十一萬二千一百元作利息，我
    就自己開車到他家，她在書房把本票拿給我，我就去上班了」等語（見八十四年
    偵字第一一五九六號卷第十頁、十三頁）。被告對於告訴人於何時交付系爭本票
    ，及究在被告處或告訴人處結算，所述前後歧異。其於原審審理中稱該本票係告
    訴人於八十二年十月六日簽發交付（見原審卷十八頁背面），而於本院前審審理
    中又稱系爭本票是告訴人於八十二年十一月二日拿給的（見八十六年一月八日訊
    問筆錄）且於上訴審及更(一)審時又稱未曾會算。如果被告曾與告訴人就債務已為
    會算，及本票果係告訴人所簽發交付，被告當不致前後供述不一。又被告指告訴
    人負欠其債務，既全依其於偵查中所提出之帳冊九張為據，而該等帳冊所載提款
    卡提款及現金借貸次數達一百五十次（被告稱一百五十四次，尚有不確），該帳
    冊上全無與告訴人會算數目並經告訴人簽認之記載，顯屬未經會算，依被告所述
    ，其金錢往來期間甚長，每次金額不多，但次數甚夥，苟不經雙方查對計算，確
    認是否為應償還之債務，實難確定其債務數額，茲既無會算清單，又未在被告自
    行製作之帳冊九張或筆記正本上，為雙方會算簽認之記載，告訴人且堅稱被告從
    無會算之舉，則告訴人斷無盲然簽發鉅額本票之理至為顯然。
  (八)至於被告所稱告訴人付利息之十一萬二千一百元支票，乃告訴人丁○○之小叔甲○○所簽發台灣省合作金庫大稻埕支庫為付款人，票號ＣＪ0000000號之
    支票（見八十四年度偵字第九九六一號偵查卷第廿五頁），告訴人亦否認係作為
    利息之用，並稱係被告借用。被告雖稱其作為利息之用，但又稱從來不取利息，
    又何獨收取該支票為利息，且被告自始均無從說明係按何利率計算（見同上第九
    九六一號偵查卷第四十四頁）。按既未經確定債務之本金為若干，期間及利率又
    均不明，謂其為利息，尚屬乏證可據。被告尚難以此支票為據，謂告訴人應償還
    其二百三十萬元，尤難資以說明告訴人有簽發系爭本票之原因。
  (九)被告與告訴人係屬兄長、弟媳關係，為二人所一致供明在案，復據證人即其親戚
    （養妹）乙○○（早已出家為尼）證實（原審卷五七頁），被告與告訴人存有男
    一九至四八頁），並為被告所直陳，雖告訴人一再否認，衡情係因事關名節，尚
    無可採。縱該錄音帶經本院前審送鑑定結果，據內政部警政署刑事警察局函復略
    謂錄音帶有剪接，但無變造可能，有該局九十一年九月二十六日刑鑑字第○九一
    ○二一一三二四號鑑驗通知書一份在本院更(二)卷可考，益見其間有關男女間曖昧
    對話及女方向男方需索金額、男方心有未甘之情，確實非虛。雖然告訴人確有向
    被告陸續拿錢，並以被告所交付之提款卡提領被告款項之情，已經被告提出郵局
    存提款明細、詳情表（以上見偵(二)卷五、六頁）、郵局存摺（原審卷九七至一○
    三頁）、筆記簿（本院上訴卷四五頁證物袋）等為證，再參以證人乙○○證稱告
    訴人打電話告知伊，略謂要標會四十餘萬元，先還被告等語（本院更(二)卷九十一
    年八月二十三日筆錄），堪認被告所稱告訴人欠伊金錢，尚屬可信。告訴人縱提
    出其收支證明、銀行帳號資料表、土地銀行存提款明細、存款餘額證明書、寶島
    銀行往來明細、存款餘額證明書、合作金庫往來明細、存提款明細、存款餘額證
    明書、瑞泰股息收入證明書及扣繳憑單、綿益薪資及盈餘扣繳憑單、畫室收入證
    明、租金收入證明及扣繳憑單、土地及房屋所有權狀、土地登記簿謄本（以上見
    本院更(一)卷六四─一頁、七三至七六、七八至七九、八五頁、偵(一)卷二○至二六
    、二九至四二頁、偵(二)卷二至四、八、九、十一至十六、五四至七四頁、原審卷
    八七至九六頁），並舉證人劉兩全（偵(二)卷五九頁）、李美慧（偵(二)卷五九、六
    一頁、原審卷三五、三七頁）、莊桂媚（偵(二)卷五九頁、原審卷三六、三七頁）
    、莊雲德（偵(二)卷五九頁、原審卷三七頁）、莊雲華（原審卷五八頁）、陳士貢
    （偵(二)卷五九頁、原審卷三七頁）、李家翰（原審卷五一頁）證明其財力雄厚，
    但此與向外舉債週轉，要屬不同之事，仍不能憑以否定其有向被告需索金錢之情
    ，然而，被告自認對於告訴人有金錢求償權，仍與其是否可以擅自用告訴人印
    章，偽造告訴人之本票行使，要屬二事，不得混淆。
  (十)被告於八十二年二月間利用受託代辦告訴人丁○○駕照換發事宜，持有告訴人圓
    型印章之機會盜用告訴人印章偽造本票持以行使，本院經詳為調查所得心證已如
    上述，此與告訴人丁○○指陳係聽聞乙○○講的（本院上訴卷第八三頁），然事
    實上乙○○並未如此陳述，已據乙○○在本院前審及本院此次調查中到庭證述在
    卷（見本院更(二)卷九十一年八月二十三日筆錄，本院九十二年六月二日訊問筆錄
    ），本院並未執此據為不利被告認定之依據，附此敘明。
  (十一)綜合上開直接、間接（包括情況）證據，足見被告確有偽造如附表所示本票，並
    進而持以行使，而聲請本票裁定假扣押及強制執行，其否認犯罪，無非畏罪之詞
    ，不足採信，犯行可以認定。
三、核被告所為，係犯刑法第二百零一條第一項偽造有價證券罪及同法第二百十六條
    、第二百十四條之明知不實之事項使公務員登載於職務上所掌之公文書而持以行
    使罪。其盜用印章為偽造本票之階段行為，不另論罪；又偽造有價證券後復持以
    行使，其行使偽造有價證券之低度行為應為偽造有價證券之高度行為所吸收，亦
    不另論罪；而被告明知不實事項而使公務員登載於職務上所掌之公文書之低度行
    為，應為高度之行使行為吸收，亦不另論罪。被告於八十四年三月間基於概括犯
    意，明知其所持有之該本票係偽造為不實之事項，竟仍持以向台灣台北地方法院
    民事庭聲請假扣押裁定，經該庭於八十四年三月二十五日作成八十四年度裁全字
    第一二二三號准予假扣押裁定，進而向該院民事執行處聲請假扣押查封丁○○所
    有之不動產；又於八十四年三月二十五日持該偽造之本票向該院民事庭，聲請裁
    定准予強制執行，而使台北地方法院民事庭法官於八十四年四月十日據以製作八
    十四年票字第五三七一號民事裁定，將此不實之丁○○簽發上開本票之事項，登
    載於職務上所掌之民事裁定，足以生損害於該法院裁定之正確性及丁○○。其先
    後二次行使使公務員不實登載文書部分，時間密接，罪名相同，顯係基於概括犯
    意為之，應論以連續犯。被告所犯上開偽造有價證券行為與連續行使使公務員登
    載不實之公文書罪，二行為間有方法結果關係，應從較重之偽造有價證券罪處斷
    。公訴人雖未就刑法第二百十六條、第二百十四條部分一併起訴，惟因此部分與
    已起訴之偽造有價證券部分具有裁判上一罪關係，屬審判上同一事件，本院自得
    併予審究。末衡被告因資助告訴人丁○○金錢，嗣因莊女與之日漸疏離，乃心有
    未甘，一時思慮欠周盜用印章偽造本票致罹刑責，於情尚堪憫恕，處以最低度刑
    仍嫌過重，爰依刑法第五十九條減輕其刑。
四、原審以被告罪證明確予以論科固非無見，惟查：１、被告於八十二年二月間因受
    託而持有告訴人印章，於翌日即將印章交還告訴人，業據告訴人狀述甚明（見偵
    字第一一五九六號卷第一卷第十七頁背面），原判決認定被告係於八十二年十一
    月二日始盜蓋於本票上，尚屬有誤。２、而被告行使偽造之有價證券，除持以聲
    請本票強制執行外，並持以聲請假扣押裁定，原判決對持以聲請假扣押之行使行
    為疏未認定。３、被告以該偽造之有價證券先後聲請法院為民事裁定，並將之持
    以行使，原審亦疏未論及行使公務員登載不實文書罪與使公務員登載不實罪行為
    間之高低度行為，亦有未洽。被告上訴意旨雖矢口否認犯罪固非可取，惟原判決
    既有不當，應予撤銷改判。爰審酌被告犯罪之動機、目的、手段、及其品性、生
    活狀況，因犯罪所生之損害及犯後態度等一切情狀，處如主文第二項所示之刑以
    示懲儆。扣案被告偽造如附表所示之本票乙紙，應依刑法第二百零五條規定予以
    沒收。
據上論結，應依刑事訴訟法第三百六十九條第一項前段、第三百六十四條、第二百九
十九條第一項前段，刑法第二百零一條第一項、第二百零五條、第二百十六條、第二
百十四條、第五十五條、第五十九條，罰金罰鍰提高標準條例第一條前段判決如主文
。
本案經檢察官施慶堂到庭執行職務。
中      華      民      國    九十二    年      七      月    二十三    日
                              臺灣高等法院刑事第三庭
                                  審判長法  官  張  連  財
                                        法  官  張  傳  栗
                                        法  官  黃  金  富
右正本證明與原本無異。
如不服本判決，應於收受送達後十日內向本院提出上訴書狀，其未敘述上訴之理由者
並得於提起上訴後十日內向本院補提理由書（均須按他造當事人之人數附繕本）。
                                        書記官  江  采  廷
中      華      民      國    九十二    年      七      月    二十五    日
附錄：本案論罪科刑法條全文
中華民國刑法第二百零一條第一項
意圖供行使之用，而偽造、變造公債票、公司股票或其他有價證券者，處三年以上十
年以下有期徒刑，得併科三千元以下罰金。
附表：
┌────────┬───┬──────┬───────┬───────┐
│ 本  票  號  碼 │發票人│金額(新台幣)│  發  票  日  │  到  期  日  │
├────────┼───┼──────┼───────┼───────┤
│ＦＣ三三七三六○│丁○○│貳佰參拾萬元│  八十二年    │  八十三年    │
│                │      │            │  十一月二日  │  十一月二日  │
└────────┴───┴──────┴───────┴───────┘


司法院資訊處製作；財團法人民間司法改革基金會備份。
